【裁判字號】    91,再易,75
【裁判日期】    920211
【裁判案由】    返還不當得利
【裁判全文】
臺灣高等法院民事裁定  九十一年度再易字第七五號
      再審原告即
      再審聲請人  偉強股份有限公司
      法定代理人  謝幸真
      代  理  人  謝慶鐘
右再審原告即聲請人因與再審被告即再審相對人甲○○等間請求返還不當得利事件，
對於中華民國八十一年九月十四日本院八十一年度上字第四六二號確定判決提起再審
之訴，及對本院九十一年度再易字第三九號、九十年度再易字第八十號、九十年度再
易字第三一號、八十九年度再易字第六七號、八十九年度再易字第四四號、八十八年
度再易字第四九、二八、十九、六號、八十七年度再易字第四一號、八十六年度再易
字第二三號、八十五年度再易字第三三、二三、十九號、八十四年度再易字第十四、
二三號、八十三年度再易字第二、三號、八十二年度再易字第十二號、八十一年度再
易字第三一號確定裁定聲請再審，本院裁定如左：
      主      文
再審之訴及再審之聲請均駁回。
再審訴訟費用及再審聲請訴訟費用均由再審原告即再審聲請人負擔。
      理      由
一、本件再審原告即再審聲請人偉強股份有限公司（下稱偉強公司）聲請再審及再審
    之訴意旨略以：
  (一)如附件一所示本院九十一年度再易字第三九號確定裁定，記載本院九十年度再易
    字第八十號確定裁定係九十年七月十七日作成，且以本院九十年度再易字第三一
    號確定裁定於九十年七月二十七日送達再審聲請人，作為本院九十年度再易字第
    八十號確定裁定送達日期，顯係使用移花接木方法達到變造事實目的，如非故意
    ，亦屬廢弛職務行為，而伊於九十一年七月二十九日復收受如附件二本院九十一
    年度再易字第三九號之更正裁定及如附件三所示倒填日期為九十一年七月八日之
    本院九十一年再易字第三九號裁定，顯有不法。
  (二)本院九十年度再易字第八十號民事裁定理由書，曲解伊之主張，兼消極不適用法
    規裁判錯誤，本院八十一年度上字第四六二號確定判決（下稱前訴訟程序確定判
    決）亦同。伊所主張再審之訴訟，應合併原始終局確定判決一併審理，如附表所
    示原裁判均顯有適用法規裁判錯誤。又伊自前訴訟程序判決確定後提起再審，並
    對其後歷次駁回之再審裁判一併聲請再審，未逾不變期間，原再審裁判誤解提起
    再審之起訴期限，認本件有再審逾期予以駁回並無違法，係適用法規顯有錯誤。
    而最高法院六十三年度臺再字第八八○號判例認民事訴訟法第四百九十六條第一
    項第一款不包括漏未斟酌證據或認定事實錯誤情形在內，與大法官會議釋字第一
    七七號解釋不符，不得作為駁回再審聲請之依據。且原再審裁判並未就伊之主張
    、原裁判意見、本次裁判之論斷等方式記載得心證之理由，亦有未合。
  (三)原再審裁判認前訴訟程序確定判決有關再審被告之被繼承人蔡金貴、廖林碧蓉間
    非合夥之認定並未違反證據、經驗、論理等法則，然未對伊主張自蔡金貴、廖林
    碧蓉間在前訴訟程序有關訴之聲明、提出假執行之擔保金或擔保物、領取假執行
    款，均未聲明個別主張非合夥人之比率，已足證其間為合夥關係之攻擊方法及法
    律上意見為論述，未有具體理由，即屬消極不適用法規。而臺灣臺北地方法院八
    十四年度簡上字第一八七號、八十三年度北簡民字第四三五六號判決，均認廖林
    碧蓉受讓蔡金貴如前訴訟程序確定判決所示債權，尚不足清償廖林碧蓉應賠償再
    審原告之損害及訴訟費用，是前訴訟程序確定判決確定後，上開臺北地院判決見
    解已變更，本件自已符合民事訴訟法第四百九十六條第一項第十一款之再審事由
    ，乃原再審裁判認不符本款情形，適用法規顯有錯誤。
  (四)伊於前訴訟程序就蔡金貴將債權讓與廖林碧蓉部分為抵銷抗辯，蔡金貴之債權自
    已消滅，前訴訟程序確定判決未駁回蔡金貴之請求，違反民法第三百三十四條、
    三百三十五條、民事訴訟法第二百四十九條第一項第六款、第七款及同法第四百
    條第二項規定與恆定原則，原再審裁判認前訴訟程序確定判決無民事訴訟法第四
    百九十六條第一項第一款情事，均屬適用法規顯有錯誤等語。
  (五)前訴訟程序確定判決於主文命伊再給付因抵銷已消滅之債權金額規裁判，構成適
    用法規錯誤。原再審裁判另指前訴訟程序確定判決並未違反證據法則、論理法則
    及經驗法則，適用法規裁判錯誤甚明。
二、就前訴訟程序確定判決提起再審之訴，及對如附表所示，除前訴訟程序確定判決
    及本院九十一年度再易字第三九號確定裁定外之其餘確定裁定，聲請再審部分：
  (一)按提起民事再審之訴，應自判決確定時起三十日之不變期間內提起。前項期間，
    自判決確定時起算，但再審之理由知悉在後者，自知悉時起算，民事訴訟法第五
    百條第一項、第二項定有明文，此規定依同法第五百零七條並為再審之聲請所準
    用。而當事人以有同法第四百九十六條第一項第一款適用法規顯有錯誤之情形提
    起再審之訴，應認此項理由於裁判送達時當事人即可知悉，故計算是否逾三十日
    之不變期間，應自裁判確定時起算（最高法院七十年度臺再字第二一二號判例參
    照）。
  (二)偉強公司以本院八十一年度上字第四六二號確定判決有民事訴訟法第四百九十六
    條第一項第一款之事由提起再審之訴。查該前訴訟程序確定判決係於八十一年九
    月十四日宣示，其訴訟標的價額新臺幣十九萬二千二百九十四元，依當時民事訴
    訟法規定，其上訴利益未逾銀元十萬元，不得上訴第三審而告確定，再審原告於
    八十一年十月六日收受判決，業經本院依職權調閱該前訴訟程序卷核對無訛，其
    遲至九十一年八月二日提起再審之訴，揆諸首揭說明，已逾三十日不變期間，應
    予駁回。
  (三)次查偉強八司係於九十一年七月二十九日具狀提起本件再審之聲請，有民事聲請
    再審再審理由書狀附本院卷可參，而就如附表所示，除前訴訟程序確定判決及本
    院九十一年度再易字第三九號確定裁定外之其餘確定裁定，均已於九十一年七月
    二十九日之三十日前即已為裁定並為送達等情，有其案卷可稽，是偉強公司對上
    開確定裁定聲請再審，顯逾三十日之不變期間，依上開說明，亦應予駁回。
  (四)雖偉強公司自本院八十一年上字第四六二號判決受部分敗訴判決確定後，即持續
    對該判決及嗣後各該駁回其再審之訴及再審聲請之裁判聲明不服，且於各該再審
    程序均主張：依大法官會議釋字第二五六號解釋，其對於本院八十一年度上字第
    四六二號確定判決送達後，即持續提起再審之訴及聲請再審，繫屬至今，從未間
    斷，法無祇許提起一次再審之限制，各該裁判均無逾再審期間云云。惟對於同一
    裁判提起再審，現行法雖無次數之限制，然所提再審是否逾期、合法，仍應就其
    所提起再審之訴或再審聲請個別認定。是偉強公司縱對各該裁判聲請再審或提起
    再審之訴，仍無從變動各該再審之起算日期，故偉強公司認其連續聲請再審及提
    起再審之訴未逾再審期間之主張，容有誤會。
三、就本院九十一年度再易字第三九號確定裁定（下稱第三九號確定裁定）聲請再審
    部分：
  (一)查對於同一判決或裁定提起再審是否逾期、合法，應就其所提起再審之訴或再審
    聲請個別認定，已如前述，偉強公司認其連續聲請再審及提起再審之訴未逾再審
    期間，而執此指摘第三九號確定裁定，認其再審逾期部分適用法規顯有錯誤云云
    ，為無理由。又提起再審之訴或聲請再審，既因逾期三十日之不變期間而被駁回
    ，則法院即無再就原確定判決或裁定為實體審究，此乃先程序後實體之所必然。
    偉強公司復指摘第三九號確定裁定未審究其再審理由即就此部分再審之訴及再審
    聲請予以駁回係不適用法規云云，亦有誤會。再者，最高行政法院（原行政法院
    ）七十二年度判字第一○五九號判決與本件再審並無關連，偉強公司指摘第三九
    號確定裁定未適用該判決即就此部分再審之訴及再審聲請予以駁回係不適用法規
    云云，尚非有據。
  (二)偉強公司復主張蔡金貴已將債權讓與廖林碧蓉，經其於前訴訟程序確定判決審理
    時為抵銷抗辯，蔡金貴之債權已消滅，該確定判決未駁回蔡金貴之請求，違反民
    法第三百三十四條、三百三十五條，亦違反恆定原則、民事訴訟法第二百四十九
    條第一項第六款、第七款及同法第四百條第二項之規定，第三九號確定裁定肯認
    該確定判決，未採其所為抵銷抗辯，適用法規顯有錯誤云云。經查：
    1.按民事訴訟法第四百九十六條第一項第一款所謂適用法規顯有錯誤者，不包括
      漏未斟酌證據及認定事實錯誤之情形在內（最高法院六十三年台上字第八八○
      號判例要旨參照），而大法官會議釋字第一七七號解釋，核係說明確定判決消
      極不適用法規顯然影響於裁判者，屬民事訴訟法第四百九十六條第一項第一款
      適用法規顯有錯誤之範圍，尚未認前開判例所指漏未斟酌證據及認定事實錯誤
      之情形，亦屬於適用法規顯有錯誤。
    2.查偉強公司自前訴訟程序確定判決為其一部敗訴之判決後，即持續對該判決及
      其後駁回其再審之訴及再審聲請之各該裁判聲明不服，其對於第三九號確定裁
      定不服之前再審程序，係本院九十年度再易字第八十號確定裁定（下稱第八十
      號確定裁定），於對第八十號確定裁定不服之前再審程序，係本院九十年度再
      易字第三一號確定裁定（下稱第三一號確定裁定），於對第三一號確定裁定不
      服之前再審程序，係本院八十九年度再易字第六七號確定裁定（下稱第六七號
      確定裁定），於對第六七號確定裁定不服之前再審程序，係本院八十九年度再
      易字第四四號確定裁定（下稱第四四號確定裁定），先此敘明。
    3.次查上開第三一號確定裁定係以前訴訟程序確定判決因蔡金貴與廖林碧蓉係共
      同標買系爭房地，其等並非以合夥地位提起前訴訟，亦從未主張合夥或公同共
      有，而係分別對於偉強公司請求不當得利，乃偉強公司於前訴訟程序確定判決
      之訴訟程序中亦未主張蔡金貴與廖林碧蓉共同經營何種事業，且其等係經由拍
      賣程序買賣坐落嘉義縣大林鎮○○段八七○等號土地及其上嘉義縣大林鎮○○
      路三九七號房屋，係登記應有部分各二分之一，亦與民法第六百六十八條合夥
      財產應為全體合夥人公同共有之規定不符，其等雖與偉強公司間就請求返還房
      屋及妨害占有損害賠償事件而生之各項爭執一同起訴、聲請假扣押、假執行，
      亦均本於共有人身分而行使權利，尚不得因而認定有合夥關係存在，故而認為
      偉強公司並無因合夥所生之債權而得以抵銷，此等事實之認定，既為法院職權
      之行使，且未違反證據、論理及經驗法則，並詳載關於攻擊、防禦之意見及得
      心證之理由於前訴訟程序確定判決等情為據，而駁回偉強公司之再審聲請。則
      第三九號確定裁定認第八十號確定裁定參酌第三一號確定裁定、第六七號確定
      裁定及第四四號確定裁定所為之判斷，並無適用法規錯誤情事，而駁回偉強公
      司之再審聲請，乃本於職權所為法律上之判斷，並未違反民法第三百三十四條
      、第三百三十五條有關抵銷之規定，自無偉強公司所稱積極或消極適用法規錯
      誤之情形。
    4.偉強公司雖另指稱前訴訟程序確定判決及第三九號確定裁定違反當事人恆定原
      則及抵銷既判力之規定云云。惟查，判決適用法規必有其相關事實為前提，前
      訴訟程序確定判決既已認偉強公司與廖林碧蓉間無合夥之事實，則其以合夥所
      生債權據以主張抵銷，即屬無據，前訴訟程序確定判決自無援引民法有關抵銷
      之規定予以判決之餘地。況偉強公司所主張抵銷抗辯之債權，既未經實體判決
      ，自無既判力可言，從而蔡金貴訴請返還不當得利，其程式要件即未違反民事
      訴訟法第二百四十九條第一項第六款起訴不合程式或不備其他要件之規定，亦
      未違反同條項第七款及第四百條第二項之規定，自無違背法規或現存解釋之積
      極錯誤或消極不適用法規之情事。是以，第三九號確定裁定認第八十號確定裁
      定參酌第三一號確定裁定、第六七號確定裁定及第四四號確定裁定之判斷而駁
      回此部分再審聲請，即係本於職權所為法律上之判斷，亦難認有何無積極或消
      極適用法規錯誤之情形，本件即無民事訴訟法第四百九十六條第一項第一款所
      稱之適用法規顯有錯誤，而得據為提起再審之訴或聲請再審之事由。從而偉強
      公司主張第三九號確定裁定有民事訴訟法第四百九十六條第一項第一款之再審
      事由而聲請再審，即無理由。
  (三)又民事訴訟法第四百九十六條第一項第十一款規定，為判決基礎之民事或刑事判
    決及其他裁判或行政處分，依其後之確定裁判或行政處分已變更者，得提起再審
    之訴。所謂為判決基礎之民事或刑事判決及其他裁判或行政處分，依其後之確定
    裁判或行政處分已變更，係指變更前之民事或刑事或其他裁判或行政處分，曾經
    前訴訟程序之確定裁判採為裁判基礎而言，若變更前之民事或刑事或其他裁判或
    行政處分，未曾為前訴訟程序之確定裁判採為裁判基礎，而係法院依自行調查證
    據認定之事實以為判斷，即非該款所規定得為再審之事由。查偉強公司所主張台
    灣台北地方法院八十三年度北簡民自第四三五六號判決及該院八十四年度簡上字
    第一八七號判決，於前訴訟程序確定判決宣示時，均未成立，自非前訴訟程序確
    定判決採為判決之基礎，依上開說明，要與前述得依民事訴訟法第四百九十六條
    第一項第十一款規定得為再審之事由有間；至於最高行政法院（原行政法院）七
    十二年度判字第一○五九號判決與本件再審內容並無關連，判決或裁定未予援引
    ，並無消極不適用法規之錯誤，第三九號確定裁定據以駁回此部分再審之聲請，
    亦無民事訴訟法第四百九十六條第一項第十一款規定之再審事由可言，偉強公司
    主張第三九號確定裁定有此再審事由而聲請再審，難謂有理由。
  (四)至於偉強公司主張如附件一所示第三九號確定裁定，記載第八十號確定裁定係九
    十年七月十七日作成，且以第三一號確定裁定於九十年七月二十七日送達再審聲
    請人，作為第八十號確定裁定送達日期，顯係使用移花接木方法達到變造事實目
    的，如非故意，亦屬廢弛職務行為，而伊於九十一年七月二十九日復收受如附件
    二第三九號之更正裁定及如附件三所示倒填日期為九十一年七月八日之第三九號
    裁定，顯有不法等語，尚不符民事訴訟法第四百九十六條、第四百九十七條所列
    之再審事由，且第三九號確定裁定就如附件一所示裁定，依職權更正制成如附件
    二所示裁定，亦難認有何再審事由，其據以聲請再審，亦屬無據。
四、綜上所述，偉強公司對於前訴訟程序確定判決提起再審之訴，及對如附表所示，
    除前訴訟程序確定判決及本院九十一年度再易字第三九號確定裁定外之其餘確定
    裁定，聲請再審部分，為不合法，對於本院九十一年度再易字第三十九號確定裁
    定聲請再審，為無理由，均應駁回。
五、爰裁定如主文。
中      華      民      國    九十二    年      二      月    十一      日
                                民事第六庭
                                    審判長法  官  蔡    燉
                                          法  官  楊  絮  雲
                                          法  官  黃  莉  雲
右正本係照原本作成。
不得抗告
中      華      民      國    九十二    年      二      月    十四      日
                                          書記官  秦  仲  芳
附表：
本院八十一年度上字第四六二號確定判決、本院九十一年度再易字第三九號、九十年
度再易字第八十號、九十年度再易字第三一號、八十九年度再易字第六七號、八十九
年度再易字第四四號、八十八年度再易字第四九、二八、十九、六號、八十七年度再
易字第四一號、八十六年度再易字第二三號、八十五年度再易字第三三、二三、十九
號、八十四年度再易字第十四、二三號、八十三年度再易字第二、三號、八十二年度
再易字第十二號、八十一年度再易字第三一號確定裁定


司法院資訊處製作；財團法人民間司法改革基金會備份。
